【裁判字號】    89,訴,3704
【裁判日期】    891128
【裁判案由】    損害賠償
【裁判全文】
臺灣臺北地方法院民事判決  八十九年度訴字第三七○四號
    原      告  乙○○
    訴訟代理人  陳光明律師
    被      告  甲○○      住台北市○○區○○路一三一巷七號
右當事人間損害賠償事件，本院判決如左：
    主    文
被告應給付原告新台幣佰柒拾捌萬零柒佰肆拾肆元及自民國八十九年三月三十日起
至清償日止按年息百分之五計算之利息。
原告其餘之訴駁回。
訴訟費用由被告負擔十分之六，餘由原告負擔。
本判決於原告以新台幣壹佰貳拾陸萬元供擔保後，得假執行。
原告其餘假執行之聲請駁回。
    事    實
甲、原告方面：
  壹、聲明：被告應給付原告新台幣（下同）五百七十二萬一千七百八十六元，及自
      起訴狀繕本送達翌日起至清償日止，按年息百分之五計算之利息。並陳明願供
      擔保請准宣告假執行。
  貳、陳述：
    一、被告於民國八十七年六月十三日下午一時三十分許，駕駛自用小客車沿民權
        東路往西行駛，至行天宮附近猛按喇叭，欲超前車由楊一帆駕駛，搭載原告
        之自用小客車，到松江路口因遇紅燈而暫停，被告旋搖下車窗手指楊一帆大
        聲吼叫，原告下車趨前欲與其理論，詎被告乘原告不備之際，猝然以暗藏於
        背後之螺絲起子猛刺原告左眼，致原告左眼失明，此有診斷證明書可證。
    二、按因故意或過失不法侵害他人權利者，應負損害賠償責任，又不法侵害他人
        身體或健康者，對於被害人因此喪失或減少勞動能力或增加生活上之需要時
        ，應負損害賠償責任；及侵害他人之身體、健康、名譽或自由者，被害人雖
        非財產上之損害，亦得請求賠償相當之金額，民法第一百八十四條第一項前
        段、第一百九十三條第一項、第一百九十五條第一項分別定有明文，茲原告
        所受損害，請求賠償分述如左：
      (一)喪失或減少工作能力之損害：
        (1)原告受雇於文美文化事業有限公司擔任店長，負責管理店務及對外批購文
          具、書籍等外務工作，年薪為三十五萬五千五百八十元，此有扣繳憑單為
          證。本件事故致原告左眼失明，經勞工保險局評定殘廢程度為第八等級，
          依勞工保險條例第五十三條附表所示各殘廢等級喪失或減少勞動比例表，
          喪失勞動能力程度為百分之六十一．五二，依此原告減少勞動能力之年損
          害額為二十一萬八千七百五十三元。
        (2)再依同條例第五十八條及勞動基準法第五十四條之規定，男性勞工年滿六
          十歲退職者可領老年給付。原告勞動年數可算至屆滿六十歲止，從八十七
          年六月十三日起算，可工作年數為三十七年又四個月，依霍夫曼計算法扣
          除中間利息，原告減少勞動能力之損失合計為四百六十七萬九千四百六十
          六元。
      (二)醫療費：原告受傷後至馬偕紀念醫院動手術及診療，合計支出醫療費四萬二
        千三百四十元，有馬偕醫院醫療費用收據五件為證。又原告現每隔二、三週
        仍須至醫院追蹤治療，此部分原告保留追加之權利。
      (三)精神慰撫金：本件原告左眼創傷失明，成半盲狀態，所受肉體上之傷痛，實
        非筆墨所能形容，受傷迄今被告雖曾與原告商談和解事宜，惟被告實乏誠意
        ，僅願賠償區區數十萬元敷衍了事，擺明逾此數額即相應不理，汝奈我何之
        心態，使原告更覺心痛。又原告勤練空手道，具有初段功夫，積極參與國際
        體育競技比賽，獲義大利米蘭賽銅牌，為國爭光，有意參加體育學院入學考
        試，取得教師任用資格，如今左眼失明，行事更趨謹慎、保守，不得不放棄
        所喜愛之空手道競技比賽，生涯規劃中斷，轉業之理想竟成幻影，為此曾沮
        喪一時，不能自我。雖力圖振作，祇得認命，從事較低薪資之服務業，徒呼
        奈何，是原告所受精神上之傷痛至深且鉅，爰請求非財產上損害金額一百萬
        元。
    三、綜前所述，原告請求財產上及非財產上之損害賠償合計為五百七十二萬一千
        七百八十六元。
    四、被告於刑事告訴補充理由狀辯稱：於八十七年六月十三日下午一時三十分許
        ，駕車由民權東路往西方向，近松江路口，適原告之父楊一帆所駕車輛由內
        側車道未打方向燈急切往機車道，被告按喇叭示警，此時燈號變換為紅燈，
        二車並行停車，被告車身較前，豈料原告立即下車，疾行至被告車旁，並猛
        敲被告車窗玻璃，原告一見被告下車，不分青紅皂白動手毆打被告，而楊一
        帆亦下車以手抵主被告脖子，使原告得以任意毆打，造成被告頭、頸部等多
        處且廣泛之傷害。被告因無法承受原告父子二人之聯手毆打，且頭部受攻擊
        ，腦袋昏沉，往後閃避並跌坐至駕駛座上，慌亂間由車門板置物箱內拿起一
        物抵抗，不幸造成原告左眼無法彌補之傷害。然原告出手傷人在先，被告出
        手防禦於後，係情勢所逼云云。惟查被告所辯與事實不符，茲縷述如下：
      (一)查原告身告約一六五公分，體重為八十公斤，且具有空手道初段功夫，身手
        自應較敏捷，倘原告先下手攻擊被告，憑其一己之力，足堪應付，何須勞動
        他人相助，人多反而礙手礙腳，又倘原告與其父親楊一帆聯手毆打被告一人
        ，以被告身高有一七０公分，體態非弱不禁風型，手無縛雞之力，縱然手無
        寸鐵之物，也不會任憑他人宰割而不反手相毆之道理，若是兩造徒手互毆，
        必然均有毆傷痕跡，依原告之診斷書僅左眼受創及楊一帆診斷驗傷主訴遭人
        用螺絲起子刺傷以觀，兩造間並無徒手互毆之情形，足證兩造接觸之初，被
        告即持有螺絲起子，了無疑義，再者，於被告告訴原告及其父楊一帆傷害案
        ，法院依被告自陳螺絲起子放置位子及取得螺絲起子之駕駛座位置相參，被
        告係於車門關閉時方可於駕駛座內取得螺絲起子，進而推斷被告係尋得螺絲
        起子後，方下車與原告爭論，已在刑事判決內詳加論述。是被告所辯遭原告
        及其父親聯手毆打，迭坐至駕駛座上慌亂間由車門板置物箱內拿起一物抵抗
        ，實不足採。
      (二)次查被告所受為左頭疼痛、左眼眼眶瘀青，左臉頰浮腫等傷害，頭、臉部傷
        害皆集中被告身體左冊，被告於前開刑事案件偵查、審理時，迭次陳稱：「
        楊一帆用手卡住我脖子，和我面對，乙○○從另一邊打我」、「楊一帆壓住
        我脖子，乙○○打我、踢我，這時我才跌到座位上，才拿到螺絲起子」觀之
        ，被告自繪現場圖：楊一帆站立於被告左側，抵住其脖子，則乙○○怎可能
        擊傷被告左側、踢到被告，況且車門與車身間空間狹窄，能容納原告父子二
        人聯手毆打被告，亦堪質疑。又據被告陳稱隨手拿起子一揮，所傷者理應是
        擋在前面之楊一帆，不該是原告。是被告所言原告父子二人即同時毆打等語
        ，與事實不符，不足採信。實際上，是被告於下車之際即持螺絲起子攻擊，
        並刺傷原告左眼，顯然對原告身體構成不法侵害。因此，原告反擊及楊一帆
        自後抱住被告之行為，符合正當防衛而經法院刑事庭諭知無罪判決確定。
      (三)按對於現在不法之侵害，為防衛自己或他人之權利所為之行為，固得主張正
        當防衛，惟其前提應具備現時不法之侵害要件，本件原告之行為對於被告而
        言，並不構成不法侵害，已如上揭所述，是被告主張正當防衛，即不足採。
      (四)末查法院酌量精神慰撫金時，應審酌兩造之經濟能力，為此請向財政部國稅
        局調取被告現有財產狀況。
  參、證據：提出診斷證明書影本、扣繳憑單、勞工保險局簡便行文表影本、各殘廢
      等級喪失或減少勞動能力比率表影本、空手道協會證書影本各一件，醫療費用
      收據五件為證。
乙、被告方面：
  壹、聲明：駁回原告之訴。
  貳、陳述：
    一、本件事實之真實經過：被告於八十七年六月三十日下午一時三十分許，於民
        權東路往西方向，近松江路口，因行駛於內側車道之原告楊一帆所駕車輛未
        打方向燈並急切往機車道，於是被告按喇叭示警，此時恰行經松江路口，燈
        號變換為紅燈，二車並行停止，被告車身較前。豈料原告即下車疾行至被告
        車門旁，猛敲被告車門玻璃，因此被告下車問其究竟有何指教。而原告一見
        被告下車，不分青紅皂白就開始毆打被告，而其父親楊一帆此時亦下車助勢
        ，期間楊一帆應曾以手抵住被告脖子，使原告得以恣意毆打，造成被告頸部
        擦傷，及頭頂、眼眶、下唇、腹部等多且廣泛之傷害。被告遭其二人圍攻，
        並因原告攻擊頭部，因而腦袋昏沉，往後閃避並且跌坐至駕駛座上，慌亂間
        由車門板置物箱內拿起一物抵抗，而於原告停止攻擊後，才發現手中所持之
        物係螺私起子。然傷害已經鑄成，於是被告趕忙呼請旁觀人士救援。此間經
        過便係如此。
    二、被告因為無法承受原告及其父子之聯手毆打，昏亂中抓取隨手可得之物抵擋
        ，不幸造成原告左眼無法彌補之傷害，雖係出於防衛自己之意思，然被告心
        裡仍深感內疚，亦極願於道義之範圍內有所補償，若非因原告所要求之賠償
        數額及給付方式非現需養家活口之被告所能負擔，被告實企盼與之達成和解
        ，以解被告心理之虧欠。然原告出手傷人在先，此乃事實，被告出手防禦於
        後，係情勢所逼，不得不然，二者實不能混為一談。若非因為原告先下車挑
        釁並動手，否則被告不可能於慌亂間出手還擊而釀成大錯。
    三、另就原告之請求：
      (一)減少工作能力部分：請鈞院調查關於原告發生本件事實前後年度之薪資扣繳
        憑單，以證明原告之確實受有勞動能力減損之年損害二十一萬八千七百五十
        三元。
      (二)關於醫療費用部分：查關於原告受傷之醫療費用四萬二千三百四十元，被告
        均不爭執。
      (三)精神慰撫金方面：本件被告係因原告先出手毆打，所以才會在頭部受傷迷迷
        糊糊之情況下，不曉得手持何物就反手抵擋，以至於釀成慘劇。然此絕非被
        告所願意，且刑事責任部分，對於原告父子先行動手一事，均未能究明，令
        被告受到刑事責任之追究，至今未能平反，被告所受之精神上痛苦又有誰賠
        償？且被告為彌補道德之不安，一直有與原告父子談論和解，且原本於八十
        七年間達成約定，由被告分期每期一萬元給付，總金額則在三百萬元至三百
        五十萬元間，然見被告誠懇可欺，先是提高索賠金額至四百五十萬元，後又
        要求被告第一期款就要付二百萬元，對此則遠遠超過被告之能力所可負擔，
        是以無法達成和解。
  參、證據：提出診斷證明書影本一件為證。
丙、本院依職權調閱本院八十八年度訴字第一七四二號、八十八年度易字第六九一號
    及台灣高等法院八十九年度上易字第三九三號刑事卷宗。
一、原告主張被告於八十七年六月十三日下午一時三十分許，駕駛自用小客車沿台北
    市○○○路往西行駛，至行天宮附近猛按喇叭，欲超前車即楊一帆駕駛搭載原告
    之自用小客車，到松江路口因遇紅燈而暫停，被告旋搖下車窗手指楊一帆大聲吼
    叫，原告下車趨前欲與其理論，詎被告乘原告不備之際，猝然以暗藏於背後之螺
    絲起子猛刺原告左眼，致原告左眼失明。原告因此支出醫療費用四萬二千三百四
    十元，並受有減少勞動能力百分之六十一．五二之損害，而原告受傷前，年薪為
    三十五萬五千五百八十元，據此計算，自原告於八十七年六月十三日受傷起算至
    原告六十歲止，因減少勞動能力所受損害共計四百六十七萬九千四百六十六元。
    且原告左眼創傷失明，成半盲狀態，所受肉體上之傷痛，實難形容，被告復缺乏
    和解誠意，使原告更覺心痛，又原告勤練空手道，具有初段功夫，積極參與國際
    體育競賽，曾獲義大利米蘭賽銅牌，本有意參加體育學院入學考試，取得教師任
    用資格，如今左眼失明，不得不放棄所喜愛之空手道競技比賽，生涯規劃中斷，
    轉業之理想竟成幻影，所受精神上之傷痛至深且鉅，自得請求被告賠償非財產上
    損害金額一百萬元。為此依民法第一百八十四條第一項前段、第一百九十三條第
    一項、第一百九十五條第一項規定，訴請被告賠償財產上及非財產上之損害合計
    為五百七十二萬一千七百八十六元，及自起訴狀繕本送達翌日起至清償日止按年
    息百分之五計算之遲延利息等情；被告則以原告受傷係因被告先遭原告父子二人
    圍攻，並因原告攻擊頭部，致被告腦袋昏沉，往後閃避並且跌坐至駕駛座上，慌
    亂間由車門板置物箱內拿起一物抵抗所造成，被告係出於防衛自己之意思，雖不
    幸造成原告左眼無法彌補之傷害，然係原告出手傷人在先，被告出手防禦於後，
    係情勢所逼，不得不然等語，資為抗辯。
二、按因故意或過失，不法侵害他人之權利者，負損害賠償責任，民法第一百八十四
    條第一項前段定有明文。查原告主張被告於八十七年六月十三日下午一時三十分
    許，駕駛自用小客車從台北市○○○路往西方向行駛至行天宮路口時，因超車緣
    故，與亦駕駛自用小客車之訴外人楊一帆及乘客即原告發生爭執，被告乃持螺絲
    起子刺傷原告左眼，致原告左眼球萎縮，視力為無光覺等事實，業據原告提出診
    斷證明書為證，且為被告所不爭，堪信為真實。被告雖抗辯其刺傷原告，係因先
    遭原告父子二人圍攻，並遭原告攻擊頭部，致腦袋昏沉，往後閃避並且跌坐至駕
    駛座上，慌亂間出於防衛自己之意思，由車門板置物箱內拿起一物抵抗所造成等
    語，惟為原告所否認，並主張原告尚未動手即遭被告刺傷左眼等語。經查，原告
    及其父楊一帆於前揭時地係因原告已遭被告刺傷，原告身體驟逢現在不法之侵害
    ，乃均徒手毆打被告，以阻止被告持螺絲起子繼續侵害原告等事實，業經本院八
    十八年度易字第六九一號及台灣高等法院八十九年度上易字第三九三號刑事確定
    判決認定屬實，並迭次認定原告係屬正當防衛行為，有上開案號判決書附卷可稽
    ，並經本院調取上開卷證核閱無誤，被告猶辯稱係原告與楊一帆先動手，其基於
    正當防衛始刺傷原告等語，尚無可採。則被告刺傷原告左眼，並無阻卻違法之事
    由，自應負故意侵權行為責任。
三、次按負損害賠償責任者，除法律另有規定或契約另有訂定外，應回復他方損害發
    生前之原狀；因回復原狀而應給付金錢者，自損害發生時起，加給利息；又不法
    侵害他人之身體或健康者，對於被害人因此喪失或減少勞動能力或增加生活上之
    需要時，應負損害賠償責任；不法侵害他人之身體、健康、名譽或自由者，被害
    人雖非財產上之損害，亦得請求賠償相當之金額，民法第二百十三條第一項、第
    二項、第一百九十三條第一項、第一百九十五條第一項分別定有明文。茲就原告
    請求被告賠償之損害，應否准許，分述如次：
  (一)醫藥費用損害部分：
    原告因被告刺傷其左眼，至八十八年二月二十六日止，共計支出醫藥費用四萬二
    千三百四十元之事實，業據原告提出醫療費用收據為證，並為被告所不爭，且此
    部分係因被告侵害原告身體權所致生原告財產上之損害，被告自應負回復原狀即
    給付如數金額之義務，原告此部分請求應予准許。
  (二)減少勞動能力損害部分：
    (1)原告雖主張其因左眼遭被告刺傷失明，經勞工保險局評定殘廢程度為第八等級
      ，依勞工保險條例第五十三條附表所示各殘廢等級喪失或減少勞動比例表，減
      少勞動能力百分之六十一．五二等情，並提出勞工保險局簡便行文表及各殘廢
      等級喪失或減少勞動能力比率表為證。惟查勞工保險條例第五十三條固有「勞
      工保險殘廢給付標準表」，但並無所謂「各殘廢等級喪失或減少勞動能力比率
      表」，該表核係學者曾隆興依勞工保險條例第五十三條附表所載殘廢等級所製
      作，雖得作為認定減少勞動能力程度之參考，然是否得逕作為認定之根據，尚
      非無疑，是原告逕依該表主張其減少勞動能力程度為百分之六十一．五二云云
      ，尚非有據。然原告確因被告侵權行為受有左眼球萎縮，視力為無光覺之損害
      ，已如前述，而當事人已證明受有損害而不能證明損害之數額時，法院應斟酌
      損害之原因及其他一切情事，作自由心證定其數額，不得以其數額未能證明，
      即駁回其請求，最高法院二十一年度上字第九七二號著有判例，是本院仍應依
      職權酌定原告減少勞動能力所受損害之金額。
    (2)查勞工保險條例第五十三條附表之「殘廢給付標準表」，係就被保險人因傷病
      致身體殘存障礙，經精算結果所擬訂之保險給付標準，此觀該條文義自可推知
      ，而保險給付本質上為損失之填補，與本件原告請求減少勞動能力之損害賠償
      亦為損害之填補相似，且原告於受傷前原受雇於文美文化事業有限公司擔任店
      長，負責管理店務及對外批購文具、書籍等外務工作，核屬從事一般勞務之工
      作，此為兩造所不爭，並有原告所提扣繳憑單為證，故該表所訂之給付標準，
      應得作為衡量本件原告減少勞動能力程度之客觀準據。次查原告左眼傷害，業
      經勞工保險局評定殘廢程度為第八等級，此有原告提出為被告所不爭之勞工保
      險局簡便行文表可資證明，而依上開「殘廢給付標準表」，其第八等級殘廢之
      給付標準為按平均月投保薪資給付三百六十日；全殘而完全喪失勞動能力之給
      付標準則為按月平均投保薪資給付一千二百日，依此比例推算，第八等級殘廢
      之勞動能力應係減少一千二百分之三百六十，即十分之三。是應認原告因左眼
      之傷害所減少之勞動能力比率為十分之三。又原告自受傷前之八十七年一月間
      起至受傷後之八十七年十二月間止，年薪共計三十五萬五千五百八十元，此有
      原告提出之扣繳憑單可查，並為被告所不爭，而上開年薪中有包含原告受傷後
      之勞務報酬，故若原告未曾受有本件傷害，以其年紀尚輕（六十四年十一月十
      一日生），其逐年工作所獲報酬應不致低於上開金額，是原告主張以該年薪總
      額作為計算減少勞動能力損害金額之標準，尚屬合理。則以三十五萬五千五百
      八十元計算，減少十分之三即為十萬零六千六百七十四元。故原告減少勞動能
      力之損害金額為每年十萬零六千六百七十四元。又原告除左眼受傷外，並無其
      他致不能工作之情事，則原告請求自八十七年六月十三日受傷日起至其滿六十
      算可退休日止，計三十七年又四個月之工作損失，即非無據。爰按霍夫曼事扣
      除間利息，計算原告減少勞動能力所受損害金額應為三百零三萬八千四百零四
      元（計算方式：(106,674÷1,000,000×21,274,594)＋ (106,674÷1,000,000
      ×21,625,471×4÷12)≒3,038,404）。
    (3)是原告請求被告給付因減少勞動能力之損害，於三百零三萬八千四百零四元範
      圍內，合於民法第一百九十三條第一項規定，應予准許。
  (三)精神慰撫金部分：原告主張其左眼創傷失明，成半盲狀態，所受肉體上之傷痛，
    實難形容，被告復缺乏和解誠意，使原告更覺心痛，又原告勤練空手道，具有初
    段功夫，積極參與國際體育競賽，曾獲義大利米蘭賽銅牌，本有意參加體育學院
    入學考試，取得教師任用資格，如今左眼失明，不得不放棄所喜愛之空手道競技
    比賽，生涯規劃中斷，轉業之理想竟成幻影，所受精神上之傷痛至深且鉅，自得
    請求精神慰撫金一百萬元等情，惟本院斟酌本件侵權行為發生之原因及兩造經濟
    能力、身分、地位等一切情狀，認原告請求上開金額尚屬過高，應予核減為七十
    萬元為適當。
四、綜上，被告應賠償原告之醫療費用、減少勞動能力損害及精神慰撫金，合計為三
    百七十八萬零七百四十四元。從而原告訴請被告給付三百七十八萬零七百四十四
    元及自本件起訴狀繕本送達翌日即八十九年三月三十日起至清償日止按年息百分
    之五計算之利息部分，為有理由，應予准許。逾此部分之請求為無理由，應予駁
    回。
五、原告陳明願供擔保，聲請宣告假執行，經核其勝訴部份，合於法律規定，爰酌定
    相當之擔保金額宣告之；其餘假執行之聲請，因該部份訴之駁回而失所依據，應
    予駁回。
六、至兩造其餘攻擊防禦方法，經本院斟酌後認為均不足影響本判決之結果，自無逐
    一詳予論駁之必要，附此敘明。
據上論結，原告之訴為一部有理由，一部無理由，依民事訴訟法第七十九條但書、第
三百九十條第二項判決如主文。
中      華      民      國    八十九    年     十一     月    二十八    日
                                    民事第六庭法      官  黃明發
右為正本係照原本作成
如對本判決上訴，須於判決送達後廿日內向本院提出上訴狀
中      華      民      國    八十九    年     十二     月      五      日
                                              法院書記官  謝梅琴


司法院資訊處製作；財團法人民間司法改革基金會備份。
